【裁判字號】    99,消債抗,47
【裁判日期】    990804
【裁判案由】    更生事件
【裁判全文】
臺灣臺北地方法院民事裁定            99年度消債抗字第47號
抗  告  人  甲○○
代  理  人  謝孟馨律師
上列抗告人因更生事件對於中華民國99年4 月8 日本院99年度消
債更字第81號裁定提起抗告，本院裁定如下：
    主  文
抗告駁回。
抗告程序費用新台幣壹仟元由抗告人負擔。
    理  由
一、本件抗告人抗告意旨略以：抗告人於民國98年6 月22日向最
    大債權金融機構國泰世華商業銀行申請前置協商，詎國泰世
    華商業銀行以抗告人曾參與銀行公會協商機制成立為由退件
    ，至此，抗告人始知其早於95年5 月間即已與當時之最大債
    權金融機構台新國際商業銀行（下稱台新銀行）成立協商。
    因抗告人不甚識字且不諳法律，於未明瞭協議書內容情況下
    ，即簽署之並送交台新銀行，而台新銀行亦未於該協議書上
    用印並寄交抗告人留存，故抗告人實不知已完成協商程序，
    自無可能依該協商條件還款。又前開協商條件係由台新銀行
    片面提出，且其定還款條件時，並未考量抗告人基本生活所
    需及清償能力，是抗告人係因急迫、無經驗及錯誤始簽立該
    協議書。再者，抗告人於簽署前開協議書斯時，其資力即已
    不足依還款條件清償，故抗告人確因不可歸責於己事由致履
    行協商方案有重大困難。又抗告人於97年至99年3 月間，仍
    主動清償債務達新台幣（下同）180,856 元，顯見抗告人有
    高度還款誠意，爰提起本件抗告，請求廢棄原裁定等語。
二、按債務人與金融機構協商成立者，不得聲請更生或清算，但
    因不可歸責於己之事由，致履行顯有重大困難者，不在此限
    ；本條例施行前，債務人依金融主管機關協調成立之中華民
    國銀行公會會員，辦理消費金融案件無擔保債務協商機制與
    金融機構成立之協商，準用前項之規定，消費者債務清理條
    例第151 條第5 項、第6 項分別定有明文。又聲請更生或清
    算不合程式或不備其他要件者，法院應以裁定駁回之。但其
    情形可以補正者，法院應定期間先命補正，復為同條例第8
    條所明定。另債務人不能清償債務或有不能清償之虞者，得
    依本條例所定更生或清算程序，清理其債務，同條例第3 條
    亦定有明文。是債務清償方案成立後，固由債務人按其條件
    履行，惟需於其後發生情事變更，在清償期間收入或收益不
    如預期，致該方案履行困難甚或履行不能，因不可歸責於己
    ，始能依本條例第151 條第5 項但書之規定聲請更生或清算
    。此項規定旨在避免債務人任意毀棄已成立之協商，濫用更
    生或清算之裁判上債務清理程序，蓋該債務清償方案係經債
    務人行使程序選擇權而與債權人締結之債務清理契約，其即
    應受該契約之拘束，且本條例更生之規範目的，係在維持債
    務人基本生活之情況下，於債務人之能力範圍內盡力清償債
    務，非謂債務人得任意利用債務清理程序減輕債務，因此，
    為避免債務人針對已成立之協商方案任意毀諾，濫用更生或
    清算之債務清理程序，須債務人於協商成立後因不可歸責於
    己之事由，致其無法履行原定清償方案，始例外得依本條例
    聲請更生或清算。
三、經查，抗告人曾於95年5月與最大債權銀行台新銀行成立消
    債條例前置協商，約定抗告人應自95年6月起，分80期，利
    率3.88％，每月還款22,669元，惟抗告人稱其不知協商業已
    成立，且協商金額超過其能力所及，故無力清償而毀諾云云
    。然查：
  (一)抗告人雖主張其不甚識字且不諳法律，於不明瞭協議書內容
    情形下即簽署之，是抗告人不知業已成立協商云云。惟上開
    協議書已載明清償條件之始期、終期、利率及每月應清償金
    額等，且抗告人亦於協議書上簽名（原審卷第30頁）。如抗
    告人確不明瞭協議內容，即應向台新銀行詢問協商事宜，審
    慎考慮後始於協議書上簽名，要不得於率爾簽名後復否認協
    議之成立。甚且，抗告人係因積欠包括國泰世華、臺北富邦
    、聯邦銀行、玉山銀行等8家金融機構大筆債務，以致尋求
    更生，有金融聯合徵信中心當事人綜合信用報告可稽（原審
    卷第19至22頁），抗告人亦未否認該等債務之存在，足認抗
    告人具備申辦該等信用卡或信用貸款之智識程度；又抗告人
    亦提出其與他人簽訂之租賃契約（原審卷第74至77頁），顯
    然抗告人亦有能力締結租約，則其辯稱因學歷不高無法理解
    協議書內容，不知已成立協議云云，顯屬無稽。
  (二)再者，抗告人雖主張其於協商時並無工作收入，亦無財產，
    而其配偶每月收入3萬元，扣除油錢後僅餘約18,000元，且
    兩人並須扶養一子，是抗告人之財產實不足清償上開協商條
    件所定之金額，故聲請人有不可歸責於己之事由，致履行協
    議有重大困難云云。惟抗告人並未提出其95年間收入狀況之
    證明，而95年早在金融海嘯之前，國內之經濟狀況尚稱穩定
    ，個人若有工作意願，覓得工作當非難事。抗告人自陳其96
    年11月底起至仁康醫院擔任看護，其97年收入491,400元、
    98年度收入更高達516,000元，此有個人薪資年度明細表在
    卷可稽（原審卷第62、63頁），亦即抗告人平均每月所得達
    40,950、43,000元。抗告人既可於96年底覓得平均月入4萬
    餘元之看護工作，復未陳明其於95年之個人狀況有何迥異於
    96 年之處，則抗告人於95年間是否確無工作，縱無工作，
    究係非自願性失業或僅個人因故不願就業等，均甚可疑。再
    者，抗告人於成立債務協商時，就其自己與配偶之之收入狀
    況要無不知之理，抗告人既不否認於95年5月簽署協商書之
    事實，自應認為該還款條件係當時抗告人評估後認為可負荷
    之還款條件；抗告人既已因債務協商成立享有之債務減免額
    度、低利優惠、分期清償等利益，無庸立即清償大筆債務並
    給付高額利息，自應同受協商結果之拘束，不容率爾藉詞毀
    諾。況協議書內容係大幅減免抗告人之債務，若抗告人不願
    簽署，債權銀行自可依其原有之債權如數求償，衡情債權銀
    行要無迫使抗告人接受協議書內容之必要。綜上，抗告人空
    言辯稱其因急迫輕率無經驗而簽署非其能力可負擔之協議書
    云云，顯無可採。
  (三)又，抗告人並未主張其於95年5月債務協商成立後，經濟狀
    況有何明顯惡化之情事，反係抗告人於96年11月以後因擔任
    看護而收入大幅提昇，顯然並無於簽署協議書後因不可歸責
    於己之事由，影響其清償能力，致該方案履行困難甚或履行
    不能之情事。
四、綜上所述，抗告人於協商成立後，難認有何不可歸責於己之
    事由，致履行顯有重大困難之情事，竟率爾毀諾，其更生之
    聲請與前開規定即有不合。從而，原審裁定駁回抗告人更生
    之聲請，核無違誤，抗告意旨猶執前詞，指摘原裁定不當，
    求予廢棄另為裁定，為無理由，應予駁回。
五、據上論結，本件抗告為無理由，依消費者債務清理條例第15
    條，民事訴訟法第495 條之1 第1 項、第449 條第1 項、第
    95條、第78條，裁定如主文。
中    華    民    國    99    年    8     月    4     日
                    民事第三庭  審判長法  官  丁蓓蓓
                                      法  官  黃明發
                                      法  官  陳怡雯
以上正本係照原本作成。
本裁定不得再抗告。
中    華    民    國    99    年    8     月    4     日
                                      書記官  鄭美華

司法院資訊處製作；財團法人民間司法改革基金會備份。
